最　高　行　政　法　院　判　決　　　　　　　　　九十一年度判字第一五七四號
　　上　訴　人　乙　○
　　送達代收人　甲○○
　　被上訴人　　彰化縣政府
　　代　表　人　翁金珠
右當事人間因水污染防治法事件，上訴人對於臺中高等行政法院中華民國九十年六月
二十七日九十年度訴字第七○二號判決，提起上訴，本院判決如左：
　　主  文
上訴駁回。
上訴審訴訟費用由上訴人負擔。
　　理  由
一、本件上訴人在原審起訴主張：(一)被上訴人認為上訴人養豬一百餘頭，為畜牧業，
    而上訴人僅養豬大小隻約三十頭左右，係屬農暇之餘養豬且上訴人於原處分寄達
    後，心灰意冷，即將所有成豬十一隻於彰化縣肉品市場拍賣，並將所有小豬廉售
    其他豬戶，並非被上訴人所稱專業養豬場，而其環保稽查主要目標係針對百頭以
    上之專業養豬戶。(二)被上訴人於民國八十九年十月十六日派員稽查，並做成稽查
    紀錄，然上訴人及家人當時並未被通知會同，亦未給予陳述說明機會，而被上訴
    人所派人員並未入內檢視，僅外面查看，稽查過程均未會同上訴人，此環保稽查
    實難令人心服。且其稽查過程似乎未能顧及行政程序法第一條之立法目的：行政
    行為應遵循公正公開與民主之程序原則、第三十九條行政機關得通知相關人到場
    陳述意見及第四十二條行政機關勘驗時應通知當事人到場之規定，稽查過程是否
    存有瑕疵，不無疑問，尚祈請法院調查。(三)上訴人為種植紅龍果及芒果樹園之果
    農戶，種植面積約一甲地，平時果園就需額外補充有機肥料，故引用豬隻排泄物
    為有機肥料，並未將肥水流入公共渠道及其他私人土地。每年尚因豬糞量不足，
    還需外購一百五十包雞糞、家禽羽毛等有機肥料作為補充。望能考量農家使用有
    機肥料、堆肥之情理。又被上訴人已行文各養豬產銷班，謂可提出申請排放水許
    可證，並自九十年二月十二日起，給予畜牧業二年之緩衝期，輔導辦理相關之申
    請事宜，而現仍為申請排放水許可輔導期間。為此訴請為撤銷原處分及再訴願決
    定之判決。
二、被上訴人則以：(一)上訴人從事養豬業，未依規定申請取得廢（污）水排放土壤許
    可證，且無廢水處理設備而排放未經處理之廢水於土壤，經被上訴人所屬環境保
    護局派員於八十九年十月十六日稽查屬實，並有現場稽查之稽查紀錄單及存證照
    片附卷可稽，被上訴人據以處罰鍰新台幣陸萬元，並無不合。(二)經查水污染稽查
    紀錄單，被上訴人所屬稽查人員至現場稽查，經現場清點豬隻及在當日下午十六
    時許以電話向上訴人查證，均證實該養豬場飼養豬隻約一百頭左右。另現場稽查
    當時上訴人雖不在現場會同，查法令規定並無不能會同而不得稽查之規定，被上
    訴人所屬稽查人員依環境污染案件稽查取締作業程序規定，得逕依違反法令規定
    及事實進行稽查處分。另查該稽查紀錄，係經被上訴人所屬稽查人員至現場稽查
    時巡視養豬場內及其場外四周環境，且均有拍照存證，及事後另於當日下午十六
    時許，再向該養豬場負責人即上訴人查詢驗證所得之稽查紀錄結論，足證被上訴
    人已有讓上訴人陳述意見之機會。稽查人員應已善盡稽核程序，尚無失當等語作
    為抗辯。
三、原審斟酌全辯論意旨及調查證據之結果，以：(一)按「廢（污）水不得注入於地下
    水體或排放於土壤。但有左列情形之一，經直轄市、縣（市）主管機關審查核准
    ，發給許可證者，不在此限：一、污水經處理至規定標準，且不含有害健康物質
    者，為補注地下水源之目的，得注入於地下水體。二、廢（污）水經處理至合於
    土壤處理標準及依第十八條所定之辦法者，得排放於土壤。前項第一款之規定標
    準及有害健康物質之種類、限值，由中央主管機關公告之。」「違反第三十條第
    一項規定者，處新台幣六萬元以上六十萬元以下罰鍰，並通知限期補正或改善，
    ．．．。」水污染防治法第三十條及第五十條定有明文。(二)、本件上訴人飼養豬
    隻約一百餘頭，屬畜牧業，經被上訴人所屬環境保護局於八十九年十月十六日派
    員前往上訴人養豬場稽查，發現上訴人未經許可將養豬廢水灌注於其果園內，將
    廢水排放於土壤之事實，為上訴人所自認，並有稽查採證照片四張、事業水污染
    稽查紀錄及處分書附原處分卷可稽，其違規事實堪以認定。上訴人主張其僅養豬
    約三十頭，上訴人為紅龍果及芒果園果農戶，種植面積約紅龍果一甲地及芒果樹
    百棵，平時果園就需要額外補充有機肥料，以增加土壤肥沃度，故引用豬隻之排
    泄糞便作為有機肥，以補充化學肥料育果肥力之不足，每年尚因豬糞量不足，還
    需額外購買一百五十包雞糞、家禽羽毛等有機肥料作為補充。所以並非被上訴人
    所稱排放廢水於土壤，實為施肥於果實之土壤。為防不足之肥水流入他人田地，
    與果園外田地亦有隔離，故並未流入公共渠道及其他私人田地。又被上訴人所派
    人員到場稽查時並未通知上訴人到場或給予陳述意見之機會，違反行政程序法之
    規定。另被上訴人已發函各養豬產銷班，謂可提出申請排放水許可證，並自九十
    年二月十二日起，給予畜牧業二年之緩衝期，輔導辦理相關之申請事宜，而現仍
    為申請排放水許可輔導期間，應撤銷原處分云云。惟按凡未經直轄市、縣（市）
    主管機關審查核准，發給排放土壤許可證者，不得將廢（污）水排放於土壤，如
    有違反即屬可罰，為首揭法條所明定。查本件上訴人未經申請取得排放土壤許可
    證，業經上訴人所自認，其逕行將未經處理之畜牧廢水排放於自有果園內，縱然
    該廢水並未流入公共渠道及其他私人田地，其目的在於灌溉施肥之用，然既已違
    反首揭法條規定，依法即難免罰。至於上訴人主張被上訴人稽查人員到現場稽查
    ，未會同上訴人或家人在場，及未給予陳述意見之機會，疑有違反行政程序法之
    規定，且其養豬僅約三十頭乙節，惟按各級主管機關得派員攜帶證明文件，進入
    事業之場所檢查廢水排放情形，為水污染防治法第二十五條第一項第一款所明定
    ，是被上訴人所屬稽查人員依環境污染案件稽查取締作業程序規定，得逕依違反
    法令規定及事實進行稽查處分，況被上訴人所屬人員前往稽查時（八十九年十月
    十六日），當時行政程序法尚未實施（該法於九十年一月一日實施），亦無違反
    行政程序法之規定。又該稽查紀錄，係經被上訴人所屬稽查人員至現場稽查時巡
    視養豬場內及其場外四周環境，查看養豬頭數約一百頭，且均有拍照存證，及事
    後另於當日下午四時許，再向該養豬場負責人即上訴人查詢驗證所得之稽查紀錄
    結論，有該稽查紀錄可憑，足證被上訴人並無不讓上訴人陳述意見之機會。且養
    豬頭數為一百頭或三十頭，均不影響本件事實之認定。另上訴人已違規事實在先
    ，事後被上訴人雖有發函各養豬產銷班，謂可提出申請排放水許可證，並自九十
    年二月十二日起，給予畜牧業二年之緩衝期，輔導辦理相關之申請事宜，然查該
    函係指畜牧業排放廢水於水體之許可之申請，得給予二年之緩衝期而言，與本件
    上訴人將廢水排於土壤者有別，亦即畜牧業將廢水排放於土壤，並無緩衝期可得
    主張，自不影響上訴人違規處罰之成立。因而為上訴人敗訴之判決
四、本院核原判決依上開規定尚無違誤，上訴意旨仍執陳詞並主張被上訴人於原審曾
    宣稱本件情況輕微，建議撤銷，且原審認定上訴人不法又將合法申請管道予以封
    閉，乃導向人民不法云云。惟據被上訴人答辯稱，其委任訴訟代理人於原審僅表
    示對於上訴人立場甚為同情，然基於法理，並未建議撤銷本案，核與原審準備程
    序筆錄之記載相符，上訴人空言主張被上訴人建議撤銷原處分云云，核難採信。
    次按依水污染防治法第二條第七款規定，養豬頭數超過二十頭以上即為畜牧業，
    即應依水污染防治法第三十條規定將養豬廢水處理並合於土壤處理標準及依第十
    八條所定之辦法者，方得排放於土壤。原判決開宗明義即引用上開規定指引上訴
    人依上開規定申請合法排放其養豬廢水，難謂有將上訴人合法申請管道予以封閉
    ，導向人民不法之可言，上訴意旨聲明廢棄，難謂為有理由，應予駁回。
據上論結，本件上訴為無理由，爰依行政訴訟法第二百五十五條第一項、第九十八條
第三項前段，判決如主文。
中　　華　　民　　國　　九十一　　　年　　　八　　　　月　　二十九　　　日
                    最 高 行 政 法 院  第 二 庭
                                審 判 長 法  官　　　陳　石　獅
                                         法  官      劉  鑫  楨
                                         法  官　　　彭　鳳　至
                                         法  官　　　高　啟　燦
                                         法  官　　　黃　合　文
右  正  本  證  明  與  原  本  無  異
　　　　　　　　　　　　　　　　　　　　 法院書記官　張　雅　琴
中　　華　　民　　國　　九十一　　　年　　　九　　　　月　　　六　　　　日
